臺灣板橋地方法院民事判決　　　　　　　94年度簡上字第56號
上訴人即附
帶被上訴人　甲○○
訴訟代理人　陳昌羲律師
被上訴人即
附帶上訴人　丙○○
上列當事人間給付票款事件，上訴人對於民國93年12月29日本院
三重簡易庭93年度重簡字第1018號第一審判決提起上訴，本院於
94年10月12日言詞辯論終結，判決如下：
    主  文
原判決關於命上訴人應給付被上訴人新臺幣肆拾萬元，及自民國
九十三年七月十六日起至清償日止，按週年利率百分之五計算之
利息部分，暨訴訟費用之裁判均廢棄。
上開廢棄部分，被上訴人在第一審之訴駁回。
附帶上訴駁回。
第一審訴訟費用關於命上訴人負擔部分及第二審訴訟費用關於上
訴部分由被上訴人負擔。第二審訴訟費用關於附帶上訴部分，由
附帶上訴人負擔。
    事實及理由
一、程序方面：被上訴人即附帶上訴人未於最後言詞辯論期日到
    場，核無民事訴訟法第386 條各款所列情形，爰依上訴人即
    附帶被上訴人之聲請，由其一造辯論而為判決。
二、被上訴人即附帶上訴人主張：上訴人即附帶被上訴人因於民
    國92年9 月間與被上訴人即附帶上訴人合夥經營「新戀情商
    務酒店」，而請被上訴人即附帶上訴人分別於92年10月、92
    年11月、92年12月、93年1 月、93年2 月代為轉交支付款項
    （代為清償合夥債務予他人）各新臺幣（下同）30萬元（計
    150 萬元），此為上訴人即附帶被上訴人向被上訴人即附帶
    上訴人之借款。扣除被上訴人即附帶上訴人於92年5 月間向
    上訴人即附帶被上訴人之借款30萬元、上訴人即附帶被上訴
    人於92年10月30日自付之現金30萬元（經由被上訴人即附帶
    上訴人之妻轉交被上訴人即附帶上訴人代為轉交支付款項）
    及上訴人即附帶被上訴人自上開「新戀情商務酒店」退夥之
    退夥金22萬元（計82萬元）後，上訴人即附帶被上訴人尚積
    欠被上訴人即附帶上訴人68萬元之借款未為返還（被上訴人
    即附帶上訴人起訴時主張於92年12月間至93年2 月間因幫上
    訴人即附帶被上訴人代為清償債務予他人，而共借予上訴人
    即附帶被上訴人90萬元，其間於93年1 月間，因上訴人即附
    帶被上訴人自與被上訴人即附帶上訴人合夥經營之「新戀情
    商務酒店」退夥，經被上訴人即附帶上訴人結算後應返還上
    訴人即附帶被上訴人22萬元之退夥金，扣除退夥金後，上訴
    人即附帶被上訴人尚積欠被上訴人即附帶上訴人68萬元之借
    款未為返還）。嗣於93年3 月25日上訴人即附帶被上訴人簽
    發如附表所示，面額各20萬元（計40萬元）之支票各1 張（
    下稱系爭支票）予被上訴人即附帶上訴人作為清償，並表示
    餘額28萬元會在票期前用現金返還。詎上訴人即附帶被上訴
    人並未在票期前用現金返還28萬元，且上開支票屆期經被上
    訴人即附帶上訴人提示後，亦不獲付款（遭退票），爰依消
    費借貸之法律關係（68萬元）及票據關係（68萬元其中40萬
    元）提起本件訴訟，請求上訴人即附帶被上訴人給付68萬元
    及自支付命令送達翌日起至清償日止，按年息百分之五計算
    之利息等語（被上訴人即附帶上訴人於原審聲明：上訴人即
    附帶被上訴人應給付被上訴人即附帶上訴人68萬元及自支付
    命令送達翌日起至清償日止，按年息百分之五計算之利息。
    原審判決：上訴人即附帶被上訴人應給付被上訴人即附帶上
    訴人40萬元，及自93年7 月16日起至清償日止，按年息百分
    之五計算之利息。被上訴人即附帶上訴人其餘之訴駁回。上
    訴人就其敗訴部分聲明不服，提起上訴。附帶上訴人亦就其
    敗訴部分聲明不服，提起附帶上訴。）。併為答辯聲明：駁
    回上訴。且就附帶上訴部分聲明：(一)、原判決不利於附帶上
    訴人部分廢棄。(二)、右開廢棄部分，附帶被上訴人應再給付
    附帶上訴人28萬元及自93年7 月16日起至清償日止，按年息
    百分之五計算之利息。
三、上訴人即附帶被上訴人則以：
  (一)被上訴人即附帶上訴人於92年9 月間，一再邀約上訴人即附
    帶被上訴人投資其所經營位於其住所之「新戀情商務酒店」
    ，上訴人即附帶被上訴人遂於92年9月1 日及92年9月15日分
    別匯款20萬元、30萬元，且依雙方所簽訂之股權委任同意書
    第4 條，公司淨利所得部分，按股權十二分之二分配，並應
    以3 個月結算1 次，惟被上訴人即附帶上訴人迄今未依期會
    帳。
  (二)被上訴人即附帶上訴人於92年5 月間經由其妻鄭淑妃女士向
    上訴人即附帶被上訴人借款30萬元，另於93年1、2月間又再
    借款30萬元，迄未歸還。被上訴人即附帶上訴人更藉詞已代
    處理紛爭為由，於93年3 月下旬夜晚夥同郭姓（綽號阿棋）
    、王姓男子等人，至上訴人即附帶被上訴人位於臺北縣新莊
    市○○街處所，當時上訴人即附帶被上訴人夫妻、小孩．．
    ．等人均在家，被上訴人即附帶上訴人等來勢洶洶，強令上
    訴人即附帶被上訴人至新莊市○○街158巷9號1 樓辦公室，
    強令上訴人即附帶被上訴人撕毀雙方前所簽立之股權委任同
    意書，並開立面額各20萬元之支票計2 張（臺灣銀行支票號
    碼：AE0000000、AE0000000，即系爭支票），上訴人即附帶
    被上訴人惟恐遭受不測只能照辦。
  (三)上訴人即附帶被上訴人經此事件惟恐本人及家人遭受不測，
    不得不舉家遷徙，其間被上訴人即附帶上訴人更多次發函強
    索其所稱之「票款」，上訴人即附帶被上訴人迫於無奈只得
    發函表示依民法第92條規定撤銷開立系爭支票之意思表示。
    被上訴人即附帶上訴人既係迫令上訴人即附帶被上訴人開立
    系爭支票，且上訴人即附帶被上訴人已依法撤銷，其訴請給
    付票款即屬無據。
  (四)被上訴人即附帶上訴人所請求之票款40萬元，係主張其借款
    90萬元予上訴人即附帶被上訴人，扣除應退還合夥款項22萬
    元，上訴人即附帶被上訴人仍積欠其68萬元之一部分，即上
    訴人即附帶被上訴人曾向其借款為系爭支票之原因關係，依
    票據法第13條之反面解釋，票據債務人若以其與執票人間之
    原因關係為抗辯，自為法之所許。上訴人即附帶被上訴人確
    從未向被上訴人即附帶上訴人借款，被上訴人即附帶上訴人
    就其執有系爭支票而與上訴人即附帶被上訴人間確有原因關
    係存在之事實，應負舉證責任。且被上訴人即附帶上訴人未
    就借貸予上訴人即附帶被上訴人一節舉證，自當受不利益之
    判決。本案之爭執乃在於執票人主張發票人向其借款而簽發
    票據，發票人抗辯未曾借款，被上訴人即附帶上訴人依法就
    消費借貸成立，款項已交付之事實負舉證責任，否則自應受
    不利益判決。至於上訴人即附帶被上訴人另抗辯因遭脅迫方
    開立系爭支票部分，自當於被上訴人即附帶上訴人已證明消
    費借貸成立，上訴人即附帶被上訴人對此方負舉證之責等語
    ，資為抗辯。併為上訴聲明：(一)原判決不利於上訴人部分廢
    棄。(二)上開廢棄部分，被上訴人在第一審之訴駁回。且就附
    帶上訴部分聲明：駁回附帶上訴。
四、兩造均不爭執之事實：
  (一)上訴人即附帶被上訴人於92年9 月間，因投資被上訴人即附
    帶上訴人所經營之「新戀情商務酒店」，而於92年9月1日及
    92年9 月15日分別匯款20萬元、30萬元予被上訴人即附帶上
    訴人，且依雙方所簽訂之股權委任同意書第4 條，公司淨利
    所得部分，按股權十二分之二分配，並應以3 個月結算1 次
    ，惟雙方迄未依期會帳。
  (二)被上訴人即附帶上訴人於92年5 月間向上訴人即附帶被上訴
    人借款30萬元及上訴人即附帶被上訴人於92年10月30日交付
    現金30萬元予被上訴人即附帶上訴人。
  (三)上訴人即附帶被上訴人於93年3 月25日簽發系爭支票（面額
    計40萬元）予被上訴人即附帶上訴人。
五、被上訴人即附帶上訴人主張：上訴人即附帶被上訴人因積欠
    被上訴人即附帶上訴人68萬元之借款未為返還。而於93年3
    月25日簽發系爭支票（面額計40萬元）予被上訴人即附帶上
    訴人作為清償。詎屆期經被上訴人即附帶上訴人提示後，不
    獲付款（遭退票），爰依票據關係請求給付票款等語。上訴
    人即附帶被上訴人則辯稱：系爭支票係被上訴人即附帶上訴
    人藉詞已代處理紛爭為由，而於93年3 月下旬夜晚夥同郭姓
    （綽號阿棋）、王姓男子等人，至上訴人即附帶被上訴人位
    於臺北縣新莊市○○街處所，當時上訴人即附帶被上訴人夫
    妻、小孩．．．等人均在家，被上訴人即附帶上訴人等來勢
    洶洶，強令上訴人即附帶被上訴人至新莊市○○街158巷9號
    1 樓辦公室，強令上訴人即附帶被上訴人撕毀雙方前所簽立
    之股權委任同意書，並簽發系爭支票，上訴人即附帶被上訴
    人惟恐遭受不測只能照辦，其間被上訴人即附帶上訴人更多
    次發函強索其所稱之「票款」，上訴人即附帶被上訴人迫於
    無奈只得發函表示依民法第92條規定撤銷開立系爭支票之意
    思表示等語。經查：
  (一)按因被詐欺或被脅迫，而為意思表示者，表意人得撤銷其意
    思表示，民法第92條第1 項前段固有明文。惟主張被詐欺或
    被脅迫而為表示之當事人，應就此事實負舉證責任，上訴人
    就此既亦自承其無法舉證證明，則其抗辯有受詐欺脅迫之情
    云云，實不足採信，從而上訴人無由依民法第92條撤銷其和
    解之意思表示，兩造間之和解契約，仍屬有效（最高法院89
    年上字第485號判決意旨參照）。
  (二)上訴人即附帶被上訴人就其於上開時地如何遭被上訴人即附
    帶上訴人夥同郭姓（綽號阿棋）、王姓男子等人來勢洶洶，
    強令上訴人即附帶被上訴人簽發系爭支票之情節，並未具體
    陳明，已難認有何具體之被脅迫簽發系爭支票之事實。又上
    訴人即附帶被上訴人就其於93年3 月25日簽發系爭支票（面
    額計40萬元）予被上訴人即附帶上訴人等情並不爭執，而依
    上訴人即附帶被上訴人所提之臺北法院郵局存證信函第334
    號（見本院卷第13至15頁）內容（．．強使本人開立．．支
    票．．．等語），並不能證明被上訴人即附帶上訴人有脅迫
    上訴人即附帶被上訴人簽發系爭支票之事實。況依證人王王
    龍、乙○○（即被上訴人即附帶上訴人之妹婿）之證詞（見
    本院卷第77至79頁）亦未提及被上訴人即附帶上訴人有何脅
    迫上訴人即附帶被上訴人簽發系爭支票之事實，自不能僅以
    被上訴人即附帶上訴人有偕同證人王王龍、乙○○前往上訴
    人即附帶被上訴人家中及辦公室找上訴人即附帶被上訴人拿
    系爭支票等情，即認被上訴人即附帶上訴人有脅迫上訴人即
    附帶被上訴人簽發系爭支票之事實。此外，上訴人即附帶被
    上訴人亦未進一步提出其他證據證明，則依上開說明，上訴
    人即附帶被上訴人抗辯有受脅迫之情云云，實不足採信。從
    而上訴人即附帶被上訴人即無由依民法第92條撤銷其簽發系
    爭支票之意思表示，兩造間之票據關係仍屬有效存在。是上
    訴人即附帶被上訴人此部分之抗辯，即乏依據，尚無足採。
六、被上訴人即附帶上訴人主張：兩造係基於借貸契約關係，由
    被上訴人即附帶上訴人分別於92年10月、92年11月、92年12
    月、93年1 月、93年2 月代上訴人即附帶被上訴人為轉交支
    付款項（代為清償合夥債務予他人）各30萬元（計150 萬元
    ），扣除被上訴人即附帶上訴人於92年5 月間向上訴人即附
    帶被上訴人之借款30萬元、上訴人即附帶被上訴人於92年10
    月30日自付之現金30萬元及上訴人即附帶被上訴人自上開「
    新戀情商務酒店」退夥之退夥金22萬元（計82萬元）後，上
    訴人即附帶被上訴人尚積欠被上訴人即附帶上訴人68萬元之
    借款未為返還，其中40萬元經上訴人即附帶被上訴人簽發系
    爭支票作為清償，惟屆期提示遭退票等語。上訴人即附帶被
    上訴人則辯稱：上訴人即附帶被上訴人並未向被上訴人即附
    帶上訴人借款，系爭支票並非因借貸而簽發等語。經查：
  (一)按民事訴訟如係由原告主張權利者，應先由原告負舉證之責
    ，若原告先不能舉證，以證實自己主張之事實為真實，則被
    告就其抗辯事實即令不能舉證，或其所舉證據尚有疵累，亦
    應駁回原告之請求。又請求履行債務之訴，除被告自認原告
    所主張債權發生原因之事實外，應先由原告就其主張此項事
    實，負舉證之責任，必須證明其為真實後，被告於其抗辯事
    實，始應負證明之責任，此為舉證責任分擔之原則（最高法
    院17年上字第917號、43年臺上字第377號判例意旨參照）。
    準此，如當事人主張有金錢借貸關係存在，須就其發生所須
    具備之特別要件即金錢之交付與借貸意思表示相互一致負舉
    證責任。而交付金錢之原因多端，或為買賣，或為贈與，或
    因其他之法律關係而為交付，非謂一有金錢之交付，即得推
    論授受金錢之雙方當然為消費借貸關係。若僅證明有金錢之
    交付，未證明借貸意思表示互相一致者，尚不能認有金錢借
    貸關係存在。
  (二)被上訴人即附帶上訴人主張：上訴人即附帶被上訴人向被上
    訴人即附帶上訴人借款150 萬元等語，固以所提出系爭支票
    及其退票理由單、嘉義郵局第169 號存證信函、應收款明細
    、股權委任同意書、被上訴人即附帶上訴人嘉義分行存摺節
    本（見本院93年度促字第35392 號卷、本院卷第25、36、37
    、67頁）為證。惟查，系爭支票及其退票理由單固係上訴人
    即附帶被上訴人簽發予被上訴人即附帶上訴人，但經上訴人
    即附帶被上訴人否認係因借貸而簽發，而辯稱如上。因支票
    為無因證券，交付票據之原因甚多，或為贈與、或為買賣、
    或為確保當事人間已存在之法律關係、或為消滅已存在之法
    律關係，非僅囿於金錢借貸一端而已，故除別有證據外，僅
    為支票之簽發、授受或轉讓，自不足以證明其原因事實；被
    上訴人即附帶上訴人所提之上開存證信函及應收款明細均僅
    係被上訴人即附帶上訴人之片面陳述，並未經上訴人即附帶
    被上訴人予以確認或同意；股權委任同意書僅能證明上訴人
    即附帶被上訴人於92年9 月間，投資「新戀情商務酒店」，
    並委任被上訴人即附帶上訴人全權處理「新戀情商務酒店」
    現場內外經營等事項；被上訴人即附帶上訴人嘉義分行存摺
    節本僅能證明該帳戶曾於93年1 月31日以金融卡提領4 筆計
    10萬元之現金，至於提領該現金與本件借貸之事實有何關係
    則不明，上開證據均不能據以證明兩造間有何借貸或交付借
    款之事實。此外，被上訴人即附帶上訴人聲請訊問之證人楊
    建德證稱：被上訴人即附帶上訴人曾叫其先後拿30萬元、10
    萬元給一對約40多歲之夫妻等語，其證詞亦不足以證明兩造
    間有何借貸或交付借款之事實。是被上訴人即附帶上訴人主
    張上訴人即附帶被上訴人向被上訴人即附帶上訴人借款150
    萬元云云，尚乏依據，洵難採信。從而，被上訴人即附帶上
    訴人主張上訴人即附帶被上訴人向被上訴人即附帶上訴人借
    款150 萬元，扣除被上訴人即附帶上訴人於92年5 月間向上
    訴人即附帶被上訴人之借款30萬元、上訴人即附帶被上訴人
    於92年10月30日自付之現金30萬元及上訴人即附帶被上訴人
    自上開「新戀情商務酒店」退夥之退夥金22萬元（計82萬元
    ）後，上訴人即附帶被上訴人尚積欠被上訴人即附帶上訴人
    68萬元之借款未為返還，其中40萬元經上訴人即附帶被上訴
    人簽發系爭支票作為清償等語，亦乏依據，要無足採。
七、按發票人非不得以自己與執票人間所存之抗辯事由對抗執票
    人，此觀票據法第13條本文之反面解釋自明。又如發票人一
    旦提出其基礎原因關係不存在之對人抗辯，執票人自應就該
    基礎原因關係存在之積極事實，負舉證責任。查系爭支票係
    上訴人即附帶被上訴人於93年3 月25日簽發予被上訴人即附
    帶上訴人，足見兩造間為系爭支票之直接前後手關係，發票
    人上訴人即附帶被上訴人自得以原因關係（借款）作為抗辯
    ，而由執票人被上訴人即附帶上訴人就該基礎原因關係存在
    之積極事實，負舉證責任。又依被上訴人即附帶上訴人所舉
    之上開證據，均不足以證明兩造間有何借貸或交付借款之事
    實，自不能據以認定上訴人即附帶被上訴人向被上訴人即附
    帶上訴人借款150 萬元或上訴人即附帶被上訴人尚積欠被上
    訴人即附帶上訴人68萬元之借款未為返還，其中40萬元經上
    訴人即附帶被上訴人簽發系爭支票作為清償等情，已如前述
    。
八、綜上所述，上訴人即附帶被上訴人辯稱：被上訴人即附帶上
    訴人脅迫上訴人即附帶被上訴人簽發系爭支票，爰依民法第
    92條規定撤銷開立系爭支票之意思表示等語，即乏依據，尚
    無足採。被上訴人即附帶上訴人主張：上訴人即附帶被上訴
    人向被上訴人即附帶上訴人借款150 萬元，扣除82萬元後，
    上訴人即附帶被上訴人尚積欠被上訴人即附帶上訴人68萬元
    之借款未為返還，其中40萬元經上訴人即附帶被上訴人簽發
    系爭支票作為清償，惟屆期提示遭退票，爰依消費借貸之法
    律關係及其中40萬元並依票據關係請求等語，亦乏依據，要
    不可取。上訴人即附帶被上訴人辯稱：上訴人即附帶被上訴
    人並未向被上訴人即附帶上訴人借款，系爭支票並非因借貸
    而簽發等語，核屬有據。
九、從而，被上訴人即附帶上訴人依消費借貸之法律關係（68萬
    元）及票據關係（68萬元其中40萬元）提起本件訴訟，請求
    上訴人即附帶被上訴人給付68萬元及自支付命令送達翌日起
    至清償日止，按年息百分之五計算之利息，為無理由，應予
    駁回。原審就被上訴人請求返還消費借貸款68萬元部分，以
    被上訴人未能舉證證明上訴人尚欠被上訴人借款68萬元，而
    判決被上訴人敗訴，固屬有據。惟就被上訴人請求給付票款
    （借款）40萬元部分，並未審究兩造間係直接前後手關係，
    上訴人得以票據法第13條規定為抗辯，被上訴人既未能就系
    爭支票之基礎原因關係（借款）存在之積極事實，負舉證責
    任，則被上訴人應不得請求上訴人給付40萬元，及自93年7
    月16日起至清償日止，按週年利率百分之五計算之利息。因
    之，原審就此部分為被上訴人勝訴之判決，自有未洽。上訴
    意旨就此部分指摘原判決不當，求予廢棄，為有理由，爰更
    為判決如主文第二項所示。另原審就附帶上訴人請求返還消
    費借貸款28萬元部分，以附帶上訴人未能舉證證明借款之事
    實，為附帶上訴人敗訴之判決，並無違誤。附帶上訴意旨就
    此部分，仍執陳詞，指摘原判決不當，求予廢棄，為無理由
    ，應駁回附帶上訴。
十、本件事證已臻明確，兩造其餘攻擊、防禦方法及舉證，經本
　　院審酌後，認對於判決結果均無影響，爰不一一論述，併此
　　指明。
十一、據上論結，本件上訴為有理由、附帶上訴為無理由，依民
      事訴訟法第436條之1第3項、第463條、第385條第1項前段
      、第450 條、第449 條第1 項、第78條 ，判決如主文。
中　　華　　民　　國　　94　　年　　10　　月　　26　　日
                  民事第一庭    審判長法　官　李世貴
                                  　　法　官　陳翠琪
                                  　　法　官　楊千儀
以上正本證明與原本無異。
本判決不得上訴。
中　　華　　民　　國　　94　　年　　10　　月　　26　　日
                                    　書記官　簡青根
